【裁判字號】    97,台上,613
【裁判日期】    970327
【裁判案由】    分割共有物等
【裁判全文】
最高法院民事判決              九十七年度台上字第六一三號
上  訴  人  甲 ○ ○
            乙 ○ ○
            丙 ○ ○
            庚○○○
            丁 ○ ○
            戊 ○ ○
            己 ○ ○
            壬 ○ ○
            辛 ○ ○
共      同
訴訟代理人  林 秋 萍律師
被 上訴 人  癸 ○ ○
            子 ○ ○
            丑 ○ ○
            寅 ○ ○
            卯 ○ ○
            辰 ○ ○
            巳 ○ ○
            午 ○ ○
            未 ○ ○
            酉 ○ ○
            申 ○ ○
            戌 ○ ○
            亥 ○ ○
共      同
訴訟代理人  洪 貴 參律師
上列當事人間請求分割共有物等事件，上訴人對於中華民國九十
六年八月二十八日台灣高等法院第二審判決（九十六年度上字第
一七０號），提起上訴，本院判決如下：
    主  文
原判決關於駁回上訴人甲○○對於第一審命其拆除判決附圖丙編
號50-1A 所示鐵棚架，將該土地返還，並按月給付不當得利部分
之上訴，暨該訴訟費用部分廢棄，發回台灣高等法院。
其他上訴駁回。
第三審訴訟費用關於駁回其他上訴部分，由上訴人負擔。
    理  由
本件被上訴人主張：坐落台北縣五股鄉○○段褒子寮小段第五０
之一地號土地，面積一千四百零六平方公尺（下稱系爭五０之一
地號土地），及同地段第五０之三地號土地，面積二千四百七十
九平方公尺（下稱系爭五０之三地號土地）兩筆土地，為伊等所
共有。惟（一）上訴人甲○○、乙○○、丙○○、壬○○、丁○
○、戊○○、己○○、庚○○○（下稱甲○○等八人）之被繼承
人鄭金發生前無權占有系爭五０之一地號土地上，如第一審判決
附圖（下稱附圖）乙編號1R、1S所示鐵皮屋面積五０平方公尺。
該地上物現由上訴人辛○○、甲○○占有使用。（二）附圖乙編
號1M、1N、1P、1Q所示面積合計三百三十九平方公尺之古厝建物
，由上訴人辛○○、甲○○所占用。（三）鄭金發生前將系爭五
０之一地號土地及五０之三地號土地，如附圖乙編號1b、1c、3b
、3c所示門牌台北縣五股鄉○○路○段一五０巷二十號建物面積
計三百九十二平方公尺部分，擅自無償提供予其女婿即北信興業
有限公司（下稱北信公司）之負責人陳堅承搭蓋建物占用，迄九
十四年五月始拆除上開建物並遷離。（四）鄭金發生前將系爭五
０之一地號土地及五０之三地號土地，如附圖乙1d、1e、1f、3e
、3h所示面積計三百五十四平方公尺部分擅自出租予李怡（即
正大鐵工廠）、鄭計林搭蓋建物，無權佔用上開土地，惟於訴訟
中之九十四年五月拆除其上建物並遷離。（五）附圖丙編號50-1
A所示面積四四．五三平方公尺之鐵棚架，占用附圖丙50-1 地號
土地上，為甲○○於搭設門牌同上巷二十二號（下稱二十二號房
屋）三樓鐵皮屋時所一併搭設而無權占用等情。爰依民法第七百
六十七條、第八百二十一條規定及不當得利法律關係，求為命（
一）辛○○及甲○○自附圖乙編號1R及1S所示鐵皮屋遷出，及甲
○○等八人將上開建物拆除，並與辛○○給付被上訴人等各如第
一審判決附件一（下稱附件一）訴之聲明第九項所示之金額。（
二）辛○○及甲○○自附圖乙編號1M、1N、1P、1Q建物遷出，並
給付被上訴人等各如附件一訴之聲明第十項所示之金額。（三）
上訴人甲○○等八人給付各被上訴人等如附件一訴之聲明第八項
所示之金額。（四）上訴人甲○○等八人應給付各被上訴人等如
附件一訴之聲明第七項所示之金額。（五）甲○○將附圖丙編號
50-1 A所示鐵棚架拆除，將該土地返還，並給付被上訴人等各如
附件一訴之聲明第十一項所示之金額之判決（未繫屬本院者，不
予贅述）。
上訴人甲○○等八人及辛○○則以：附圖乙編號1R、1S所示鐵皮
屋部分: 甲○○並未自認系爭地上物為鄭金發所搭蓋，伊等亦無
拆除權能。附圖乙編號1M、1N、1P、1Q所示古厝為鄭金土、鄭環
、辛○○、甲○○所共同占用，僅向辛○○、甲○○二人請求不
當得利，即有未洽。附圖乙編號1b、1c、3b、3c所示已拆除建物
雖係在系爭五０之一及五０之三地號土地上，惟乃由陳堅承搭蓋
房屋經營北信公司所建，上開房屋確非伊等所有，亦非伊等使用
，自無不當得利。至附圖丙編號50-1A 所示鐵棚架為訴外人陳宏
所搭蓋，甲○○自無拆除之權能，更無不當得利可言，且被上訴
人請求相當於租金之損害金亦屬過高各等語，資為抗辯。
原審審理結果，以：（一）附圖乙編號1R、1S部分：附圖乙編號
1R、1S所示鐵皮屋，係鄭金發生前未經其他共有人同意而搭蓋，
並無償提供予辛○○使用，現由辛○○及甲○○占有使用中，分
別經甲○○及辛○○自認，復有勘驗筆錄及台北縣新莊地政事務
所如附圖乙所示測量成果圖可稽。鄭金發既為該建物原始起造所
有權人，其繼承人即甲○○等八人繼承取得該建物所有權，自有
處分權能，被上訴人請求辛○○及甲○○自上開建物遷出，上訴
人甲○○等八人拆除上開建物，並與辛○○給付各被上訴人相當
於租金之不當得利，洵為正當。（二）附圖乙編號1M、1N、1P、
1Q所示建物部分：系爭古厝佔用範圍及面積如附圖乙編號1M、1N
、1P、1Q所示，占有人僅為辛○○、甲○○等情，有勘驗筆錄及
台北縣新莊地政事務所如附圖乙所示測量成果圖足憑，被上訴人
請求辛○○、甲○○遷出並給付相當於租金之不當得利，為有理
由。（三）附圖乙編號1b、1c、3b、3c部分：被上訴人主張鄭金
發生前將系爭土地擅自無償提供予其女婿即北信公司之負責人陳
堅承搭蓋建物而占用上開土地，該等人無權占有，其後上訴人甲
○○於八十九年八月間將上開建物前半部出租予昆澤公司，後半
部則供自己使用，上開建物則於九十四年五月拆除完畢等事實，
為北信公司所自認，並經勘驗屬實。故該建物原始起造人即所有
權人應為北信公司，惟鄭金發於生前及北信公司、昆澤公司，既
超過其應有部分無權占有上開建物所坐落之系爭土地，自受有相
當於租金之不當得利，被上訴人請求上訴人甲○○等八人給付相
當於租金之不當得利，亦屬有據。（四）被上訴人主張鄭金發生
前將系爭土地中之如附圖乙1d、1e、1f、3e、3h所示、面積計三
百五十四平方公尺部分土地，擅自出租予李怡、鄭計林搭蓋建
物占有使用，李怡、鄭計林於八十八年四月間已遷離，嗣該建
物於九十四年五月間拆除完畢，有勘驗筆錄及正大鐵工廠之稅捐
單位歇業證明、拆除完畢照片、台北縣新莊地政事務所如附圖乙
所示測量成果圖可稽。該建物雖係由鄭計林向鄭金發租地後所搭
蓋，為原始起造人而取得該屋所有權，惟該建物移轉鄭金發所有
等情，經李怡、鄭計林陳明在卷，且該建物房屋稅納稅義務人
為鄭金發，再參諸正大鐵工廠搬遷後，仍由甲○○所占有使用，
是被上訴人請求甲○○等八人返還相當於租金之不當利得，即屬
有據。（五）附圖丙編號50-1A 鐵棚架部分：系爭鐵棚架係附著
於二十二號房屋一、二樓之旁，雖有屋頂，但無四圍，而非屬獨
立得為不動產所有權客體之地上物，該鐵棚架原先雖為徐萬樟、
國丹公司所搭，惟該二人已遷離，鐵棚架上有先前所無、新增搭
蓋之鐵皮以觀，應係甲○○於二十二號房屋三樓鐵皮屋時所一併
搭設而占用該部分土地，被上訴人請求甲○○將附圖丙50-1A 所
示鐵棚架拆除，將該土地返還，並自九十四年五月一日起至拆除
之日止，按月給付相當於租金之不當得利，洵屬有據。綜上，被
上訴人依民法第七百六十七條、第八百二十一條及不當得利之法
律關係，並於扣除鄭金發應有部分後，請求甲○○等八人拆除附
圖乙編號1R、1S所示鐵皮屋，並與辛○○給付被上訴人等各如第
一審判決主文第九項所示之金額。請求上訴人辛○○、甲○○自
附圖乙編號1M、1N、1P、1Q所示古厝遷出，並給付被上訴人等各
如第一審判決主文第十一項所示之金額。另附圖乙編號1b、1c、
3b、3c部分，請求上訴人甲○○等八人給付被上訴人等各如第一
審判決主文第七項所示之金額。附圖乙1d、1e、1f、3e、3h所示
土地部分；請求甲○○等八人給付被上訴人等各如第一審判決主
文第六項所示之金額。請求甲○○拆除附圖丙50-1A 所示鐵棚架
，將該土地返還，並給付被上訴人等各如第一審判決主文第十二
項所示之金額為有理由，應予准許，超過部分，不應准許。因而
維持第一審所為上訴人此部分敗訴之判決，駁回其上訴。茲分二
部分述：
(一)關於廢棄發回部分（即駁回上訴人甲○○對於第一審命其拆除
附圖丙編號50-1A 所示鐵棚架，將占有之土地返還，並按月給付
不當得利部分之上訴部分）：
按地上物之拆除，為事實上之處分行為，僅所有人或有事實上處
分權之人，方得為之。查原審先則認系爭鐵棚架原先為徐萬樟、
國丹公司所搭，復認係上訴人於搭設二十二號三樓鐵皮屋時所一
併搭建而占用該部分土地，就系爭鐵棚架究是否上訴人所搭建，
前後認定不一。又原審既認附圖丙50-1A 所示鐵棚架係附著於該
門牌二十二號房屋一、二樓之旁，非屬獨立得為不動產所有權客
體之地上物，而該一、二樓所有權仍屬第一審共同被告鄭勝一、
鄭勝正、鄭環、鄭仲娥四人公同共有，則上訴人主張系爭鐵棚架
非伊所建等語，即非全然無據。究竟系爭鐵棚架係何人所搭建？
上訴人有無拆除權能？原審未明確認定說明，遽為不利於上訴人
之判決，自嫌速斷。上訴論旨，指摘原判決於該部分為不當，求
予廢棄，不能認為無理由。
(二)關於駁回上訴部分:
原審斟酌全辯論意旨，以上開理由駁回上訴人甲○○與辛○○對
於第一審命其自附圖乙編號1R、1S所示鐵皮屋遷出，甲○○等八
人應將上開建物拆除，並與辛○○給付被上訴人等各如第一審判
決主文第九項所示之金額。駁回上訴人辛○○、甲○○對於第一
審命其自附圖乙編號1M、1N、1P、1Q所示古厝遷出，並給付被上
訴人等各如第一審判決主文第十一項所示之金額。及駁回上訴人
甲○○等八人對於第一審命其就附圖乙編號1b、1c、3b、3c部分
，給付被上訴人等各如第一審判決主文第七項所示之金額。及駁
回上訴人甲○○等八人對於第一審命其就附圖乙編號1d、1e、1f
、3e、3h部分，給付被上訴人等各如第一審判決主文第六項所示
之金額部分之上訴，駁回上訴人此部分之上訴，經核於法洵無違
誤。上訴論旨，徒就原審證據取捨及認定事實之職權行為，指摘
原判決關此部分為不當，聲明廢棄，非有理由。
據上論結，本件上訴一部為有理由、一部為無理由。依民事訴訟
法第四百七十七條第一項、第四百七十八條第二項、第四百八十
一條、第四百四十九條第一項、第七十八條，判決如主文。
中    華    民    國  九十七  年    三    月  二十七  日
                      最高法院民事第七庭
                          審判長法官  劉  福  來
                                法官  陳  國  禎
                                法官  陳  重  瑜
                                法官  吳  謀  焰
                                法官  許  正  順
      本件正本證明與原本無異
                                      書  記  官
中    華    民    國  九十七  年    四    月   十八   日
                                                    ｍ


司法院資訊處製作；財團法人民間司法改革基金會備份。
